【裁判字號】    99,台上,4462
【裁判日期】    990715
【裁判案由】    妨害性自主
【裁判全文】
最高法院刑事判決            九十九年度台上字第四四六二號
上  訴  人  甲○○
上列上訴人因妨害性自主案件，不服台灣高等法院花蓮分院中華
民國九十九年五月七日第二審判決（九十八年度上訴字第三三七
號，起訴案號：台灣花蓮地方法院檢察署九十八年度偵字第二二
三七號），提起上訴，本院判決如下：
    主  文
原判決關於被訴強制性交三罪部分撤銷，發回台灣高等法院花蓮
分院。
其他上訴駁回。
    理  由
一、關於撤銷發回（強制性交）部分
本件原判決認定上訴人甲○○有原判決事實欄一(三)、(四)、(五)所示
之三次強制性交犯行，因而撤銷第一審之不當科刑判決，改判仍
論上訴人犯強制性交共三罪，各處有期徒刑陸年，固非無見。
惟查(一)、指認係指指認人本於感官知覺，對於犯罪嫌疑人形貌認
知之指證方法，指認人如在毫無心理準備之突發且瞬間即逝之認
知，本身即具潛在之不真實性，是執法人員於命為指認時，應遵
循「非一對一之成列指認（選擇式指認）」、「指認前應由指認
人先陳述犯罪嫌疑人特徵」、「被指認之人在外形上不得有重大
差異」、「指認前不得有任何可能暗示、誘導之安排出現」、「
指認前必須告知指認人，犯罪嫌疑人並不一定存在於被指認人之
中」等要點進行證據之調查，以避免暗示或誤導指認。此與原本
認識其人，僅不悉其真實姓名、年籍資料之「人別確認」有別。
確認既針對原本認識之人別鑑識，其於確認過程，遭他人暗示、
誤導之可能性較低，自毋庸嚴格遵循上開指認程序之必要。查上
訴人陳稱：之前曾與甲女（姓名年籍資料詳卷）為性交易而認識
，因甲女借錢不成而挾怨報復等語，如果屬實，則警方縱提供上
訴人之單一照片供甲女確認而非指認。但如甲女本不認識上訴人
，則甲女於第一次警詢中只指證其遭一籍不詳之男子性侵害，未
命甲女細述嫌犯之特徵，已有未合。於第二次警詢時，違反上開
指證要點之規定，僅由警方提供上訴人之單一照片（○十○年○
月三十日生、身分證字號Ｚ000000000）供甲女指認（見警卷第
四四頁倒數第二行）；上訴人因而懷疑甲女有因受暗示、誤導而
為錯誤之指認等情（見第一審卷第四八頁，原審卷一第一三０頁
）。原審就甲女是否與上訴人認識乙節，未加調查，遽依甲女依
單一照片所為之指認，為上訴人論罪之部分依據，自不足以昭折
服。(二)、審理事實之法院，對於案內與待證事實有重要關係之證
據，未加調查或雖已調查而未臻明白，即與證據未經調查者無異
，如率行判決，其判決當然為違背法令。原判決並依採自甲女胸
罩右側內緣、外陰部之體液，經以酸性磷酸酵素法檢測結果呈精
子之弱陽性反應，並以分層萃取DNA檢測，精子細胞層DNA-STR型
別與上訴人DNA-STR型別相同等情，資為上訴人有強制性交犯行
之部分論據。但原判決係認定：上訴人第一、二次對甲女為強制
性交時，雙方均未穿著衣物，且於性侵後，雙雙均至河流清洗體
液，上訴人恐甲女洗不乾淨，再度替甲女清洗一遍，始讓甲女穿
上衣物。甲女並陳稱：「他（指上訴人）之第三次性侵，係將陰
莖插入我其口腔為口交，待射精後，又強迫我把精液吞下去，我
沒有吞下去，而吐在衛生紙上，他看到後就拿走衛生紙」等語（
見原判決第十七頁第十九行起）。如上情屬實，則甲女胸罩右側
內緣等處所殘留上訴人精液之出處，尚屬不明。原審就上訴人辯
稱：甲女積欠地下錢莊錢財，求助於上訴人，上訴人不允所請，
而將於九十八年五月十三日與甲女為性交易之精液留供證據，以
資報復等語（見第一審置於卷外之刑事答辯狀），是否屬實，未
加調查審認，亦未說明毋庸加以調查之理由，同有可議。(三)、刑
法犯同一罪名而成立數罪併罰，係指行為人分別起意，而實行時
、空上可獨立成罪之數行為而犯同一罪名之謂。如行為人同時同
地或密切接近之時、地實施，侵害同一之法益，各行為之獨立性
極為薄弱，依一般社會健全觀念，在時間差距上，難以強行分開
，在刑法評價上，以視為數個舉動之接續施行，合為包括之一行
為予以評價，較為合理，則屬接續犯，而為包括之一罪（本院八
十六年台上字第三二九五號判例參照）。本件原判決認定上訴人
於○十○年○月二十日一時三十分之後某時段，違反甲女的意願
，在○○縣○○市○○一七二號「○○石材大理石工廠」旁○○
公墓旁，以手指、陰莖插入甲女之陰道而為性交。上訴人為湮滅
精液等跡證，將甲女載往附近之河川清洗下體，清洗完畢後，又
以同一手法而為強制性交，再命甲女清洗下體，復將甲女載往○
○縣○○鄉「○○水泥廠」後方小路的山區，將陰莖插入甲女口
腔中，為口交直至射精等情。則上訴人之上開三次強制性交，係
基於一個犯罪之決意，或分別起意之犯罪行為？其犯罪之時間差
距，能否強行分開？地點是否密切接近？上開事項攸關上訴人犯
罪罪數之認定與法律之適用，原審未加調查審認，遽依數罪併罰
之規定論處罪刑，調查職責，尚有未盡。上開違誤或為上訴意旨
所指摘，或為本院得依職權調查之事項，應認原判決關於強制性
交三罪部分，有撤銷發回更審之原因。
二、關於剝奪他人行動自由部分
查第三審上訴書狀，應敘述上訴之理由，其未敘述者，得於提起
上訴後十日內補提理由書於原審法院，已逾上述期間，而於第三
審法院未判決前仍未提出上訴理由書狀者，第三審法院應以判決
駁回之，刑事訴訟法第三百八十二條第一項、第三百九十五條後
段規定甚明。本件甲○○所犯刑法第三百零二條第一項之剝奪他
人行動自由案件，不服原審判決，於民國九十九年六月三十一日
提起上訴，並未敘述理由，迄今逾期已久，於本院未判決前仍未
提出，依上開規定，其關於此部分之上訴，自非合法，應予駁回
。至上訴人所犯刑法第一百五十八條第一項之僭行公務員職權罪
，核屬刑事訴訟法第三百七十六條第一款之案件，既經第二審判
決，自不得上訴於第三審法院，而上開剝奪他人行動自由與僭行
公務員職權罪，係屬一行為觸犯數罪名之想像競合犯，為裁判上
一罪，但其剝奪他人行動自由部分之上訴為不合法，由本院從程
序上予以駁回，對於輕罪之僭行公務員職權罪，亦無從適用審判
不可分原則，為實體上審判，上訴人就輕罪部分一併提起上訴，
顯為法所不許，應併予駁回。至上訴人所犯強制罪、傷害罪及恐
嚇危害安全等罪，業經判刑確定，並已送執行，附此敘明。
據上論結，應依刑事訴訟法第三百九十七條、第四百零一條，第
三百九十五條，判決如主文。
中    華    民    國  九十九  年    七    月   十五   日
                      最高法院刑事第五庭
                          審判長法官  林  秀  夫
                                法官  宋      祺
                                法官  陳  祐  治
                                法官  林  瑞  斌
                                法官  韓  金  秀
本件正本證明與原本無異
                                      書  記  官
中    華    民    國  九十九  年    七    月          日
                                                      V

司法院資訊處製作；財團法人民間司法改革基金會備份。
